【裁判字號】    95,訴,582
【裁判日期】    951208
【裁判案由】    確認抵押權不存在等
【裁判全文】
臺灣士林地方法院民事判決               95年度訴字第582號
原      告  己○○
            戊○○
            乙○○
            丙○○
            丁○○
上五人共同
訴訟代理人  李金澤律師
被      告  庚○○○
訴訟代理人  曾大中律師
複 代理 人  王世平律師
上列當事人間請求確認抵押權不存在事件，本院於95年11月27日
言詞辯論終結，判決如下：
    主  文
原告之訴駁回。。
訴訟費用由原告負擔。
    事  實  及  理  由
一、原告起訴主張：緣坐落台北市○○區○○段2 小段29地號（
    下稱系爭29地號）土地係林李阿螺所有，同地段30地號（下
    稱系爭30地號）土地係原告己○○所有，林李阿螺已於民國
    93年3 月17日過世，其繼承人有配偶即原告己○○及子女即
    原告戊○○、丙○○、乙○○、丁○○等，雖渠等就系爭29
    地號土地尚未辦理繼承登記，惟已繼承取得所有權。查林李
    阿螺及原告己○○因不識字，於83年6 月25日為出售系爭29
    、30地號2 筆土地，特立授權書授權第三人游德滿處理有關
    土地出售、抵押，收取價款之權，游德滿於同年6 月27日與
    第三人甲○○訂立不動產買賣契約書，將前開土地以新台幣
    （下同）1,900,000 元出售予甲○○。本以為授權游德滿後
    ，土地買賣將順利進行，且不久將取得土地價款。未料游德
    滿一再未做交代，且未見蹤影。林李阿螺及原告己○○分文
    未得，多方追索無著，迄95年5 月9 日原告突接獲被告向本
    院95年度拍字第177 號聲請拍賣抵押物裁定，甚感訝異，始
    發現前揭土地竟被甲○○持抵押借據金額3,000,000 元向被
    告辦理抵押借款，設定本金最高限額抵押權擔保4,000,000
    元（下稱系爭抵押權）。查原告與被告素未謀面，更無債權
    債務關係，又未授權甲○○辦理抵押借款，更未同意提供前
    揭土地為甲○○供擔保設定抵押權予被告，其設定行為顯屬
    無權處分。另查本件買賣契約原告原僅授權游德滿辦理一切
    有關履約之手續，並未授權甲○○設定抵押權，而其擅持原
    告之印鑑章及文件，以自己名義向被告借款，並以原告土地
    供設定抵押權之行為，已屬無權處分，非僅係無權代理而已
    ，更無表見代理之情形，應認本件欠缺設定系爭抵押權之物
    權行為，兩造間亦無擔保之債權存在，故被告應塗銷系爭抵
    押權之設定等語。並聲明：(一)請求判決確認被告就原告所有
    系爭29、30地號土地，於83年7 月7 日向台北市士林地政事
    務所所為（登記字號：士林字第17946-0 號）本金最高限額
    4, 000,000元之抵押權不存在。(二)被告應將前項抵押權登記
    塗銷。
二、被告辯稱：系爭抵押權之設定係因訴外人甲○○前於83年7
    月間持林李阿螺及原告己○○之印鑑證明、授權書、身分證
    件資料及系爭土地所有權狀等文件，輾轉向被告尋求貸款3,
    000,000 元，約定月息2 分，為期1 個月，故設定系爭抵押
    權擔保本金最高限額4,000,000 元。依林李阿螺、原告己○○與甲○○簽訂之買賣契約內容，業約定甲○○得設定抵押
    權，亦未限制抵押權人之範圍，應認系爭抵押權之設定係在
    林李阿螺及原告己○○授權甲○○之範圍內，並非無權代理
    ，亦非無權處分。縱使原告嗣可證明甲○○係無權代理，以
    原告交付前揭文件，亦構成表見代理，林李阿螺及原告己○○須負授權人之責任，系爭抵押權之設定自屬合法有效，並
    無塗銷系爭抵押權之理由等語。並聲明：駁回原告之訴。
三、兩造不爭執部分：(一)系爭抵押權於83年7月7日設定登記之事
    實。(二)原證3林李阿螺及原告己○○授權訴外人游德滿處分
    系爭土地之授權書、原證4林李阿螺及原告己○○與買方甲○○就系爭土地之買賣契約、原證5甲○○出具之抵押借據
    、原證6系爭抵押權設定契約書等之真正，兩造均不爭執。
    本件之爭點：(一)原告主張系爭抵押權之設定，並無物權合意
    ，原告也沒有向被告借貸，沒有債的關係，故抵押權不存在
    ，也應該塗銷。被告主張系爭抵押權是為擔保第3人甲○○
    對被告之借款，甲○○得到原告的授權來辦理抵押權設定。
    (二)被告主張本件為表見代理，包括物權及債權行為。原告主
    張本件並無表見代理問題。
四、本院得心證之理由：
  (一)原告主張系爭29地號土地原係林李阿螺所有，系爭30地號土
    地係原告己○○所有，林李阿螺於93年3月17日過世，由其
    配偶即原告己○○及子女即原告戊○○、丙○○、乙○○、
    丁○○等繼承，雖其就系爭29地號土地尚未辦理繼承登記，
    惟已繼承取得所有權，又林李阿螺及原告己○○於83年6月
    25日為出售系爭29、30地號2 筆土地，特立授權書授權訴外
    人游德滿處理有關土地出售、抵押，收取價款之權，游德滿
    於同年6 月27日與訴外人甲○○訂立不動產買賣契約書，將
    前開土地以1,900,000 元出售予甲○○，惟甲○○持抵押借
    據金額3,000,000 元向被告借款，並以系爭土地設定系爭抵
    押權擔保本金最高限額4,000,000 元等情，有土地登記謄本
    、戶籍謄本、原證3 授權書、原證4 買賣契約、原證5 抵押
    借據、原證6 系爭抵押權設定契約書等在卷可稽，並為兩造
    所不爭執，應認屬事實。
  (二)原告主張系爭抵押權之設定欠缺物權合意，應認抵押權不存
    在，又原告對被告亦無任何債務，系爭抵押權欠缺擔保之債
    權，亦應塗銷等語，被告則辯稱系爭抵押權是為擔保第3人
    甲○○對被告之借款，甲○○得到原告的授權來辦理抵押權
    設定等語。按抵押權為不動產物權，非經登記，不生效力，
    抵押權人僅能依設定登記之內容行使權利，是抵押債務人究
    為何人，應以設定登記之內容為準（最高法院72年臺上字第
    2432號判例參照）。經查，依原告提出系爭土地登記謄本所
    示，系爭抵押權設定登記之權利人為被告，義務人分別為林
    李阿螺及原告己○○，所擔保債務則為連帶債務人林李阿螺
    、甲○○及原告己○○之本金最高限額4,000,000元。另依
    原告提出之原證6系爭抵押權設定契約書所示，亦記載被告
    為權利人即債權人，林李阿螺及原告己○○為義務人兼連帶
    債務人，甲○○為連帶債務人，與前揭土地登記謄本內容相
    符。又訴外人甲○○於83年7月6日向被告借款3,000,000元
    ，有原告提出之原證5甲○○抵押借據可稽，並據證人甲○○於95年9月22日到庭證述其確以設定系爭抵押權擔保，向
    被告貸款3,000,000元在卷可稽（本院卷80頁），且證人即
    代書施柏生於83年12月30日，在台灣士林地方法院檢察署83
    年度偵字第7757號偵查案件中，結證曾為甲○○向被告借到
    3,000,000 元等語，亦有偵查筆錄在卷可稽（影卷外放），
    足認被告辯稱係甲○○以設定系爭抵押權為擔保，向伊借3,
    000,000 元等情，應屬可採。是以，系爭抵押權所擔保債權
    ，即為訴外人甲○○向被告之借款3,000,000 元，並無欠缺
    所擔保債權之情形，台灣高等法院95年度非抗自第50號民事
    裁定亦同採此見解，應認原告所辯，並非可採。又查，林李
    阿螺及原告己○○於83年6 月25日授權訴外人游德滿代為處
    理系爭土地有關出售、抵押、收取款之事項，游德滿並代其
    將系爭土地售予訴外人甲○○，有原告提出之原證3 授權書
    及原證4 買賣契約在卷可稽。依前揭買賣契約第3 條第1 項
    約定，林李阿螺及原告己○○同意將設定抵押權之登記文件
    交予甲○○，由甲○○辦理抵押權設定，實際上亦由游德滿
    將林李阿螺及原告己○○之印鑑證明、土地所有權權狀及已
    蓋印鑑之他項權利設定書等文件交予甲○○等情，業據證人
    游德滿於83年12月30日在台灣士林地方法院檢察署83年度偵
    字第7757號偵查案件中結證屬實在卷可稽（影卷外放），足
    認甲○○取得系爭土地文件，均為林李阿螺及原告己○○供
    設定抵押權所交付。又系爭抵押權之設定，仍以系爭土地所
    有人林李阿螺及原告己○○為義務人，甲○○並未以自己名
    義設定，原告主張係無權處分云云，自非可採。依前揭買賣
    契約第3 條第1 項之文字，對於甲○○得否指定第三人為抵
    押權人，並未有明確之約定，是被告主張甲○○係受林李阿
    螺及原告己○○之授權而設定系爭抵押權，尚非無疑。惟按
    民法第169 條規定之表見代理，係為保護第三人而設，本人
    如有使第三人信以為其有以代理權授與他人之行為，而與該
    他人交易，即應使本人負授權人責任。查本件林李阿螺及原
    告己○○縱未授予甲○○代理權，惟其將系爭土地所有權狀
    、印鑑證明及已蓋印鑑之他項權利設定書等文件交予甲○○
    ，由甲○○持向被告設定系爭抵押權，而系爭抵押權設定登
    記僅須檢附前述文件，即可辦妥登記，依客觀情形判斷，林
    李阿螺及原告己○○之行為已足使被告誤信其有對甲○○授
    以代理權，而有表見代理之情形，是依民法第169 條前段規
    定，林李阿螺及原告己○○自應負由甲○○代為設定系爭抵
    押權之授權人責任。
  (三)綜上，依表見代理之規定，應認為甲○○業已代理林李阿螺
    及原告己○○設定系爭抵押權予被告，又系爭抵押權係擔保
    甲○○所欠被告之債務，而甲○○之債務至今尚未清償，是
    以，原告依所有權之法律關係，訴請確認系爭抵押權不存在
    ，並請求被告塗銷系爭抵押權，即無理由，應予駁回。
五、本件判決基礎已臻明確，兩造其餘之攻擊防禦方法及訴訟資
    料，經本院斟酌後，核與判決不生影響，無一一論述之必要
    ，併予敘明。
六、據上論結，本件原告之訴為無理由，依民事訴訟法第78 條
    、第85條第1 項，判決如主文。
中    華    民    國    95    年    12    月    8     日
                  民事第一庭  法  官  高愈杰
以上正本證明與原本無異。
如對本判決上訴須於判決送達後20日內向本院提出上訴狀。
中    華    民    國    95    年    12    月    14    日
                              書記官  高楚安


司法院資訊處製作；財團法人民間司法改革基金會備份。
